臺灣高等法院民事判決　　　　　　　　100年度上易字第712號
上　訴　人　中租迪和股份有限公司
法定代理人　陳鳳龍
訴訟代理人　趙培宏律師
　　　　　　邱任晟律師
被 上訴 人　台技塑膠股份有限公司
法定代理人　謝長哲
訴訟代理人　許朝財律師
複 代理 人　林永祥律師
上列當事人間返還不當得利事件，上訴人對於中華民國100年5月
31日臺灣臺北地方法院100年度訴字第865號第一審判決提起上訴
，本院於100年10月11日言詞辯論終結，判決如下：
    主      文
上訴駁回。
第二審訴訟費用由上訴人負擔。
    事實及理由
一、被上訴人起訴主張：
  (一)伊依執行法院支付轉給命令，將訴外人英揚興業有限公司（
    下稱英揚公司）對伊原有之貨款債權新台幣（下同）1,452,
    676元（下稱系爭貨款），全數解繳法院後，由執行法院於
    97年12月2日分配予上訴人1,055,324元及原審同案被告日盛
    商業銀行股份有限公司（下稱日盛銀行）397,352元。
  (二)惟英揚公司已於97年5月27日將系爭貨款中之1,068,638元讓
    予訴外人宏琦科技股份有限公司（下稱宏琦公司），宏琦公
    司再於98年1月10日將該債權讓與訴外人陳聰明，陳聰明請
    求伊給付系爭貨款，並經法院判決伊應給付1,068,638元確
    定。
  (三)英揚公司將系爭貨款債權中之1,068,638元讓與後，已非該
    款項之債權人，上訴人因本件執行程序所分配1,055,324元
    中之776,332元，即為無法律上之原因，受有利益（計算式
    ：0000000×0000000/0000000＝776332），經於99年11月26
    日催告上訴人返還，未獲置理，爰依不當得利之法律關係，
    請求上訴人給付776,332元及法定遲延利息。
二、上訴人則以：伊據以聲請強制執行之執行名義合法有效，執
    行程序又無被撤銷之情事，伊受分配1,055,324元，非無法
    律上之原因；伊對英揚公司之債權，於受分配之範圍內歸於
    消滅，伊未受有利益；伊非因被上訴人清償受有利益，此與
    被上訴人受損害間，無直接因果關係，不構成不當得利；被
    上訴人收受上開債權讓與通知，明知英揚公司已非其債權人
    ，仍將款項交付執行法院，以清償其對英揚公司之債務，依
    民法第180條第3款規定，被上訴人亦不得請求返還等語，資
    為抗辯。
三、原審對於被上訴人之請求，判決：上訴人應給付被上訴人77
    6,332元，及自99年11月27日起至清償日止，按年息百分之5
    計算之利息。上訴人不服，提起上訴，聲明：(一)原判決不利
    於上訴人之部分均廢棄。(二)上廢棄部分，被上訴人在第一審
    之訴及假執行之聲請均駁回。被上訴人則聲明：上訴駁回。
四、按無法律上之原因而受利益，致他人受損害者，應返還其利
    益，民法第179 條前段定有明文。查：
  (一)被上訴人主張下列事實，上訴人對此不爭執（見本院卷第38
    頁反面），並經本院調閱系爭執行卷查核明確，自堪信為真
    實：
    1.上訴人前以英揚公司積欠票款1,473,410元及利息為由，
      持臺灣板橋地方法院三重簡易庭97年度重簡字第1599號民
      事判決及確定證明書為執行名義（下稱系爭執行名義），
      聲請臺灣桃園地方法院以97年度司執字第60206號強制執
      行事件（下稱系爭執行程序），聲請執行英揚公司對被上
      訴人之貨款債權1,452,676元（下稱系爭貨款債權）。
    2.英揚公司於97年5 月27日將系爭貨款債權中之1,068,638
      元，讓與訴外人宏琦公司，被上訴人則於97年5 月底收受
      該讓與通知。
    3.被上訴人收受台灣桃園地方法院民事執行處於97年7月3日
      核發桃院永97司執全助一字第456號扣押命令後，於同年7
      月10日具狀向執行法院陳報，己依上開執行命令全數扣押
      系爭貨款債權1,452,676元； 台灣桃園地方法院於97年11
      月13日再核發桃院永97司執全助一字第522號支付轉給命
      令，被上訴人收受該命令後，將上開款項全數繳交執行法
      院。執行法院定於97年12月2日分配，上訴人受分配1,055
      ,324元， 另一債權人即訴外人日盛銀行受分配393,880元
      。
    4.宏琦公司於98年1月10日將系爭貨款債權中之1,068,638元
      讓與訴外人陳聰明，陳聰明本於債權讓與及買賣之法律關
      係，請求被上訴人給付系爭貨款債權，經桃園地院98年度
      訴字第1595號及本院99年度上易字第206號 （下稱另案）
      判決， 被上訴人應給付陳聰明系爭貨款債權中1,068,638
      元本息確定。
  (二)被上訴人主張：英揚公司讓與系爭貨款債權中1,068,638元
    後，非該讓與部分之債權人，上訴人受分配1,055,324元中
    之776,332元，為無法律上之原因受有利益，應依不當得利
    之法律關係予以返還等語；上訴人則執前詞置辯。經查：
    1.按執行債權人僅得對執行債務人責任財產強制執行所得之
      金額分配受償，茍拍賣之執行標的物屬第三人所有，其賣
      得價金縱已分配終結，致執行法院無從將該賣得價金交付
      予第三人，惟該價金既非因執行債務人責任財產拍賣所得
      之金額，執行債權人對之無可受分配受償之權，故其就拍
      賣第三人所有財產所得價金受領分配款，即屬無法律上之
      原因而受利益，致得請求執行法院交付賣得價金之第三人
      受損害，該第三人自得依不當得利之法則請求執行債權人
      返還（最高法院97年度台上字第1743號判決參照）。本件
      被上訴人主張英揚公司讓與系爭貨款債權中1,068,638元
      予宏琦公司，此為兩造不爭執之事項，堪可採信，則英揚
      公司讓與該部分款項後，已「非」該讓與部分之債權人，
      是被上訴人繳交執行法院系爭貨款債權中之1,068,638元
      ，即「非」系爭執行程序中屬於執行債務人英揚公司之責
      任財產，該執行程序之執行債權人即上訴人，對該款項無
      可受分配而受償之權，依前揭說明，上訴人就系爭執行程
      受分配1,055,324元中之776,332元，即屬無法律上之原因
      受有利益，致被上訴人受無法請求執行法院返還該款項之
      損害，則被上訴人依據不當得利之法律關係，請求上訴人
      返還該款項，應屬有據。
    2.上訴人雖抗辯：伊據以聲請強制執行之執行名義合法有效
      ，執行程序又無被撤銷之情事，則伊受分配1,055,324元
      ，自非無法律上之原因云云。惟上訴人據以聲請強制執行
      之系爭執行名義及執行程序，僅對系爭執行程序之債務人
      即「英揚公司」具有拘束力而已，上訴人不得據此主張此
      為其受領「被上訴人所有」上開款項之法律上原因。
    3.上訴人再抗辯：伊對英揚公司之債權，於受分配之範圍內
      歸於消滅，伊未受有利益；伊非因被上訴人清償受有利益
      ，此與被上訴人受損害間，無直接因果關係，不構成不當
      得利云云。但，英揚公司讓與系爭貨款債權中1,068,638
      元部分後，已「非」該讓與部分之債權人，被上訴人繳交
      系爭貨款債權中之1,068,638元，「非」系爭執行程序中
      屬於執行債務人英揚公司之責任財產，詳如前述，該款項
      既「非」系爭執行程序中屬於執行債務人英揚公司之責任
      財產，上訴人受領該分配款，當然不生英揚公司清償該範
      圍內債務之效力；上訴人受有該分配款之利益後，致被上
      訴人受有無法再向執行法院請求返還該款項之損害，二者
      間有相當因果關係亦明，是上訴人此部分之抗辯，委無足
      取。
    4.上訴人再抗辯：被上訴人收受上開債權讓與通知，明知英
      揚公司已非其債權人，仍將款項交付執行法院，以清償其
      對英揚公司之債務，依民法第180條第3款規定，被上訴人
      亦不得請求返還云云。本院查：
      (1)按因清償債務而為給付，於給付時明知無給付之義務者
        ，不得請求返還，固為民法第180條第3款所明定，惟該
        條款所謂明知無給付之義務，係指原無債務而直接及確
        定之故意認為有債務而為給付者而言。至於原無債務而
        誤以為有債務者，縱其誤認係出於過失或重大過失，亦
        非明知而非債清償，仍無該條款之適用（最高法院94年
        度台上字第897號判決參照）。
      (2)上訴人抗辯：被上訴人於97年5月底收受英揚公司讓與
        系爭貨款債權中1,068,638元之通知，被上訴人對此不
        爭執，堪可採信。但：
        被上訴人陳稱：「（問：既然已經知道英揚公司非債
          權人，為何仍將錢支付給法院？）我們認為我們的債
          權人是英揚公司，雖然宏琦公司有通知我們債權已經
          轉讓，但我們不知道其真假為何，所以認為交給法院
          來判定應該沒錯…」等語（見本院卷第27-28頁) 。
        訴外人宏琦公司通知被上訴人本件債權讓與之函文記
          載「一本律師受當事人宏琦公司委任發函。二茲據上
          當事人來所委稱：『本公司因債務人英揚公司積欠本
          公司債務，共計陸佰萬元整，因無力償還本公司，而
          據英揚公司對貴公司尚有債權壹佰零陸萬捌仟陸佰參
          拾捌元， 故將英揚公司於97年5月27日將其對貴公司
          之債權共壹佰零陸萬捌仟陸佰參拾捌元轉讓與本公司
          …』」等語，有明泓律師事務所函附系爭執行卷可憑
          （見執行卷第25頁）。
        上訴人係於97年6月26日以臺灣臺北地方法院97年度
          裁全字第4885號准予假扣押裁定為執行名義，聲請臺
          灣臺北地方法院以97年度執全字第1605號強制執行程
          序，囑託臺灣桃園地方法院97年度司執全助字第456
          號執行事件，於97年7月3日核發桃院永97司執全助一
          字第456號扣押命令； 再以系爭執行名義於97年9月2
          日聲請臺灣桃園地方法院以系爭執行程序，於97年11
          月13日核發桃院永97司執全助一字第522號支付轉給
          命令後，由被上訴人於97年11月24日檢附到期日97年
          11月30日票面金額1,452,676元之支票繳付執行法院
          ，經於97年12月2日兌現；英揚公司另有債權人日盛
          銀行等情，則據本院調卷查核明確。
        綜上，系爭貨款債權原為「1,452,676元」，惟宏琦
          公司於「97年5月底」告知被上訴人，英揚公司積欠
          「600萬元」債務，卻僅讓與系爭貨款債權中之「1,
          068,638元」；上訴人隨即於97年6月26日聲請執行法
          院於「97年7月3日」扣押系爭貨款，英揚公司之債權
          人除宏琦公司、上訴人外，又有日盛銀行等情以觀，
          足認英揚公司債權債務關係非僅宏琦公司1人，則被
          上訴人陳稱宏琦公司雖通知債權轉與，但不知真偽，
          其非明知對英揚公司無給付義務仍為清償之情事等語
          ，應可採信。
    5.據上，被上訴人主張英揚公司讓與系爭貨款債權中之1,06
      8,638元後，「非」該讓與部分之債權人，上訴人對該款
      項無可受分配而受償之權，上訴人受有分配1,055,324元
      中776,332元之利益，致被上訴人受有損害之事實，堪可
      採信。上訴人抗辯其受領分配款之執行名義有效存在，執
      行程序未被撤銷，非無法律上之原因；其未受有利益，縱
      受有利益，與被上訴人受損害間無因果關係；被上訴人明
      知對英揚公司無給付義務仍為清償，依民法第180條第3款
      規定，不得請求返還云云，均不可採信。
五、綜上所述，被上訴人依據不當得利之法律關係，請求上訴人
    給付776,332元， 及於99年11月26日催告（見臺灣桃園地方
    法院卷第8頁送達回執 ）翌日99年11月27日起至清償日止，
    按年息5%計算之利息，應予准許。原審判命上訴人如數給付
    ，於法並無不合。上訴意旨指摘原判決不當，求予廢棄改判
    ，為無理由，應予駁回。
六、本件事證已臻明確，兩造其餘攻擊防禦方法及未經援用之證
    據，經審酌後認與本判決結果不生影響，爰不一一論述。
七、據上論結，本件上訴為無理由，依民事訴訟法第449條第1項
    、第78條，判決如主文。
中    華    民    國  100     年    10    月    25    日
                    民事第十五庭
                        審判長法  官 林恩山
                              法  官 郭松濤
                              法  官 陳雅玲
正本係照原本作成。
不得上訴。
中    華    民    國   100    年    10    月    26    日
                              書記官 潘大鵬